【裁判字號】    94,勞訴,47
【裁判日期】    950126
【裁判案由】    損害賠償
【裁判全文】
臺灣高雄地方法院民事判決              94年度勞訴字第47號
原      告  湯金雀
訴訟代理人  侯清治律師
原      告  乙○○
被      告  何秀英即鎰沅工程行
訴訟代理人  郭清寶律師
  複代理人  甲○○
當事人間損害賠償事件，本院於民國95年1 月12日言詞辯論終結
，判決如下：
  主  文
原告之訴及假執行之聲請均駁回。
訴訟費用由原告負擔。
  事實及理由
一、原告乙○○經合法通知，無正當理由未於言詞辯論期日到場
    ，核無民事訴訟法第386 條所列各款事由，爰依被告聲請，
    由其一造辯論而為判決。
二、原告湯金雀主張：原告之子湯太雄於民國91年起受僱於被告
    從事土木建築工作，湯太雄於93年5 月15日至被告所僱工頭
    丁○○住處會合，欲前往高雄縣大社鄉保社村工地時，在途
    經屏東縣萬巒鄉○○村○○路段發生車禍，湯太雄因此「職
    業災害」不幸死亡。被告為僱用勞工5 人以上之行號，依勞
    工保險條例（下稱勞保條例）第6 條第1 項第2 款規定，自
    有替湯太雄投保勞工保險之義務，惟被告竟未辦理投保手續
    。湯太雄受僱於被告之日薪為新台幣（下同）1,500 元，月
    薪為45,000元，依勞工保險投保薪資分級表，其月投保薪資
    應為42,000元，湯太雄因職業災害死亡，可1 次請領喪葬津
    貼5 個月，遺屬津貼40個月，據此原告可領取之喪葬及遺屬
    津貼共計1,890,000 元（計算式42,000×5 ＝210,000 ，42
    ,000 ×40 ＝1,680,000 ，210,000 ＋1,680,000 ＝1,890,
    000）。 茲因被告未依規定為湯太雄辦理勞工保險之投保手
    續，致原告受有無法領取喪葬津貼及遺屬津貼之損失，故依
    同條例第72條第1 項後段之規定，請求被告按前揭勞工保險
    給付標準，聲明請求：(一)被告應給付原告1,890,000 元，及
    自起訴狀繕本送達之翌日起至清償日止，按週年利率5%計算
    之利息。(二)願供擔保請准為假執行之宣告。
三、被告則以：伊為鐵工工程之承包商，並未實際施作工程，因
    此所標得之工程，均轉包予次承攬人施作。湯太雄係受僱於
    訴外人丁○○，丁○○承攬伊綑紮鋼筋之工程，湯太雄與伊
    未有僱傭關係存在，因此自無投保勞工保險之義務。湯太雄
    發生車禍當天係星期例假日，伊工地並無綑紮鋼筋工程，其
    因交通事故死亡非屬勞工安全衛生法所規定之「職業災害」
    等語，資為抗辯。為此聲明(一)原告之訴及假執行之聲請均駁
    回。(二)如受不利判決，願供擔保請准免為假執行之宣告。
四、湯太雄係原告之子，其於93年5 月15日騎乘車牌號碼PKO-17
    7 號重機車附載丙○○，欲前往訴外人丁○○位在屏東縣潮
    洲鎮之租住處時，途經屏東縣萬巒鄉○○村○○路段發生車
    禍死亡，湯太雄死亡時並未投保勞工保險等事實，為兩造所
    不爭執，並有戶籍謄本、道路交通事故現場圖、道路交通事
    故調查報告表、診斷證明書、現場照片及勞工保險局94年9
    月21日之保承資字第09410511350 號書函在卷可稽，堪信為
    真實。原告主張湯太雄因職業災害死亡，被告未依勞保條例
    為其投保勞工保險，致原告受有損失，應依同條例第64條所
    規定之給付標準，賠償喪葬津貼及遺屬津貼等語，被告則執
    前詞抗辯。故本件應審究者，在於：(一)湯太雄因車禍死亡是
    否屬於職業傷害？(二)原告依勞保條例第72條第1 項後段請求
    被告給付1,890,000 元，有無理由？茲分述如下。
五、湯太雄因車禍死亡是否屬於職業傷害？
(一)、按適用法律屬法院之職權，法院應就當事人主張之原因事實
    判斷其法律上之效果（最高法院85年度台抗字第222 號判決
    意旨參）。本院自原告主張湯太雄車禍死亡，得依勞保條例
    第64條規定請領喪葬津貼及遺屬津貼之原因事實觀之，原告
    之真意，應係就湯太雄車禍死亡之事實，構成同條所規定之
    「職業傷害」，為其請求被告給付之基礎，核與勞動基準法
    第59條及及勞工安全衛生法第2 條第4 項所謂之職業災害無
    關，參諸前開說明，本院自不受其法律適用誤指「職業災害
    」一詞所囿，仍以湯太雄之車禍事故是否屬於勞保條例所謂
    之「職業傷害」為判斷對象，合先敘明。
(二)、次按，被保險人上、下班，於適當時間，從日常居、住處所
    往返就業場所之應經途中發生事故而致之傷害，視為職業傷
    害；而被保險人合於第4 條情形而有服用酒精濃度超過規定
    標準駕駛車輛者，不得視為職業災害，勞工保險被保險人因
    執行職務而致傷病審查準則（下稱審查準則）第4 條第1 項
    及第18條第1 項第6 款分別定有明文。湯太雄駕駛PKO-177
    號重機車附載證人丙○○之動機，係為前往丁○○位在屏東
    縣潮州鎮租住處會合後，再搭車前往工地工作之事實，業據
    丙○○及丁○○證述明確（詳卷第47頁警詢筆錄及第134 頁
    言詞辯論筆錄），縱認定符合審查準則第4 條所定之職業傷
    害；但湯太雄係於飲酒後騎乘PKO-177 號重機車搭載丙○○
    ，其於車禍發生後經抽血檢驗之酒精濃度達300mg/dl（換算
    呼氣值為每公升1.5 毫克），復有酒精測定紀錄表及車禍現
    場處理報告各1 份在卷可稽（詳卷第53頁），核與道路交通
    安全規則第114 條第2 款所定飲用酒類後吐氣值超過每公升
    0.25毫克者不得駕車之規定標準有違，故依前開審查準則第
    18條第1 項第6 款之規定，湯太雄酒後駕車因而發生車禍死
    亡之結果，不得視為職業傷害自明。
六、原告依勞保條例第72條第1 項後段請求被告給付1,890,000
    元，有無理由？
(一)、原告主張湯太雄係受被告所僱用，固提出財政部南區國稅局
    92年度綜合所得稅各類所得資料清單1 份及證人丁○○出具
    之工資證明欲佐其說，惟經被告否認該等文書實質之真正。
    且查，營利事業於每年度填具之結算申報書，係依所得稅法
    第71條課以納稅義務人，就其上一年度所得總額，向該管稅
    捐稽征機關，提出申報之一種義務，以為課稅稽征之依據，
    並非民事訴訟法第355 條第1 項所規定之公文書（最高法院
    88年度台上字第6762號判決參照）。準此，湯太雄與被告間
    是否具有僱傭關係，自難僅憑被告否認其實質真實性之所得
    稅結算申報書，為認定事實之唯一證據，尚應調查其他事證
    ，以資認定。
(二)、按勞動契約當事人之勞工，具有下列特徵：人格從屬性，
    即受僱人在雇主企業組織內，服從雇主權威，並有接受懲戒
    或制裁之義務。親自履行，不得使用代理人。經濟上從
    屬性，即受僱人並不是為自己之營業勞動而是從屬於他人，
    為該他人之目的而勞動。納入雇方生產組織體系，並與同
    僚間居於分工合作狀態（最高法院81年度台上字第347 號判
    決參照）。湯太雄於車禍發生前係騎乘機車欲至證人丁○○
    處會合，再搭車前往工地工作，已如前述，則其與丁○○間
    之法律關係為何？自有究明之必要。參諸證人丁○○結證稱
    ：我是根據工地的需求，決定僱用湯太雄去工地工作，湯太
    雄是從事綑紮鋼筋的工作，我依湯太雄的工作技術及工作量
    決定日薪1,700 元，工作的內容由我指示，給付湯太雄薪水
    的來源，是我填載工數表向被告老闆翁從凱請款，因為我沒
    有統一發票，所以就用薪資的方式來申報營業支出等語（詳
    卷第134 頁至第136 頁），顯見丁○○係以獨立營業之方式
    ，承攬被告發包之工程，並按工人數向被告請領承攬報酬；
    至於湯太雄服勞務，受指揮監督，具有從屬性之對象係丁○
    ○，並非直接從屬於被告，參諸前開說明，湯太雄係與丁○
    ○成立僱傭關係，其與被告間，並不具有僱傭關係自明。故
    原告主張湯太雄與被告具有僱傭關係，丁○○係被告之工頭
    云云，即與事證未合，難認可採。
(三)、被告與湯太雄間未存在有僱傭關係，故被告自毋須依勞保條
    例第6 條第1 項第2 款規定為其辦理投保勞工保險之手續，
    原告以被告違反雇主應辦理投保勞工保險義務為由，依同條
    例第72條第1 項後段，請求被告給付1,890,000 元，自無理
    由。
七、綜上所述，原告之子湯太雄車禍死亡之事實，核與勞保條例
    所規定之「職業傷害」不符；且被告並無為湯太雄辦理投保
    勞工保險之義務，已如前述，故原告依勞保條例第72條第1
    項後段規定，請求被告給付以42,000元投保薪資，按喪葬津
    貼5 個月，遺屬津貼40個月計算，共計1,890,000 元，及自
    起訴狀繕本送達之翌日起至清償日止，按週年利率5%計算之
    利息，為無理由，應予駁回。原告之訴既經駁回，其假執行
    之聲請，亦失所附麗，應併駁回之。
八、本件事實已臻明確，兩造其餘攻擊防禦方法及舉證，核與判
    決基礎無涉，故毋庸一一論述，附此敘明。
九、據上論結，本件原告之訴為無理由，依民事訴訟法第385 條
    第1 項前段，第78條，判決如主文。
中    華    民    國    95    年    1     月    26    日
                  民事鳳山分庭法  官  李代昌
正本係照原本作成。
如不服本判決，應於送達後20日內，向本院提出上訴狀並表明上
訴理由，如於本判決宣示後送達前提起上訴者，應於判決送達後
10日內補提上訴理由書（須附繕本）。
中    華    民    國    95    年    1     月    26    日
                              書記官  林豐富


司法院資訊處製作；財團法人民間司法改革基金會備份。
